ACORDAO-COMPLETO-2339357

ACÓRDÃO 806/2019 ATA 3/2019 - SEGUNDA CÂMARA

VISTOS, relatados e discutidos estes autos de Tomada de Contas Especial instaurada pelo Ministério do Turismo, em face do Sr. Marcos Antônio dos Santos, ex-Prefeito do Município de Traipu/AL, e da microempresa Daiane Rodrigues Suares ME, em razão da não comprovação da boa e regular aplicação dos recursos repassados ao aludido Município por força do Contrato de Repasse nº 734021, que tinha por objeto incentivar o turismo por meio do apoio à realização do Projeto denominado “Festival da Juventude 2010”,
ACORDAM os Ministros do Tribunal de Contas da União, reunidos em Sessão da Segunda Câmara, com fundamento nos arts. 1º, inciso I, 16, inciso III, alíneas “b” e “c”, da Lei nº 8.443, de 16 de julho de 1992, c/c os arts. 19 e 23, inciso III, da mesma Lei, e com arts. 1º, inciso I, 209, incisos II e III, 210 e 214, inciso III, do Regimento Interno do TCU, em:
9.1. julgar irregulares as contas do Sr. Marcos Antônio dos Santos (CPF: XXX.532.524-XX) , ex-Prefeito do Município de Traipu/AL e da microempresa e Daiane Rodrigues Suares ME (CNPJ: 11.752.105/0001-13) , e condená-los, solidariamente, ao pagamento da quantia de R$ 127.000,00 (cento e vinte e sete mil reais) e R$ 250,00 (duzentos e cinquenta reais) a título de crédito, com a fixação do prazo de 15 (quinze) dias, a contar das notificações, para comprovarem, perante o Tribunal (art. 214, inciso III, alínea “a”, do Regimento Interno) , o recolhimento das dívidas aos cofres do Tesouro Nacional, atualizadas monetariamente e acrescidas dos juros de mora, calculados, respectivamente, a partir de 16/12/2010 e 25/2/2011, até a data do recolhimento, na forma prevista na legislação em vigor;
9.2. condenar o Sr. Marcos Antônio dos Santos (CPF: XXX.532.524-XX) , ex-Prefeito do Município de Traipu/AL, ao pagamento da quantia de R$ 7.500,00 (sete mil e quinhentos reais) , com a fixação do prazo de 15 (quinze) dias, a contar da notificação, para comprovar, perante o Tribunal (art. 214, inciso III, alínea “a”, do Regimento Interno) , o recolhimento da dívida aos cofres do Tesouro Nacional, atualizada monetariamente e acrescida dos juros de mora, calculados a partir de !6/12/2010, até a data do recolhimento, na forma prevista na legislação em vigor;
9.3. aplicar ao Sr. Marcos Antônio dos Santos (CPF: XXX.532.524-XX) e à microempresa Daiane Rodrigues Suares ME (CNPJ: 11.752.105/0001-13) , individualmente, a multa prevista no art. 57 da Lei nº 8.443, de 16 de julho de 1992, c/c o art. 267 do Regimento Interno, no valor de R$ 12.000,00 (doze mil reais) , com a fixação do prazo de quinze dias, a contar das notificações, para comprovarem, perante o Tribunal (art. 214, inciso III, alínea “a”, do Regimento Interno) , os recolhimentos das dívidas ao Tesouro Nacional, atualizadas monetariamente desde a data do presente Acórdão até a do efetivo recolhimento, se forem pagas após o vencimento, na forma da legislação em vigor;
9.4. autorizar, desde já, se requerido, o pagamento das dívidas mencionadas nos itens 9.1 a 9.3 acima, em até 36 (trinta e seis) parcelas mensais consecutivas, nos termos do art. 26 da Lei n.º 8.443, de 16 de junho de 1992, c/c o art. 217 do Regimento Interno, fixando aos Responsáveis o prazo de 15 (quinze) dias, a contar do recebimento das notificações, para comprovarem perante o Tribunal o recolhimento da primeira parcela, e de trinta dias, a contar da parcela anterior, para comprovarem os recolhimentos das demais parcelas, devendo incidir sobre cada valor mensal, atualizado monetariamente, os juros devidos, na forma prevista na legislação em vigor;
9.5. alertar os responsáveis que a falta de comprovação dos recolhimentos de qualquer parcela importará o vencimento antecipado do saldo devedor, nos termos do § 2º do art. 217 do Regimento Interno deste Tribunal;
9.6. determinar à Sec-AL que inclua nas notificações para o pagamento dos valores mencionados nos itens 9.1 a 9.3 o disposto nos itens 9.4 e 9.5, com fundamento no art. 15 e no art. 18, inciso II, alínea “a”, da Resolução n.º 170, de 30 de junho de 2004;
9.7. autorizar, desde logo, nos termos do art. 28, inciso II, da Lei nº 8.443, de 1992, a cobrança judicial das dívidas, caso não atendidas as notificações; e
9.8. encaminhar cópia da presente deliberação à Procuradoria da República no Estado de Alagoas, nos termos do § 7º do art. 209 do Regimento Interno do TCU, para adoção das medidas que entender cabíveis, com a informação de que a decisão está sujeita a Recurso de Reconsideração previsto no art. 285 do RI/TCU.

Tomada de Contas Especial  instaurada pelo Ministério do Turismo, em face do Sr. Marcos Antônio dos Santos, ex-Prefeito do Município de Traipu/AL, e da microempresa Daiane Rodrigues Suares ME, em razão da não comprovação da boa e regular aplicação dos recursos repassados ao aludido Município por força do Contrato de Repasse nº 734021, que tinha por objeto incentivar o turismo por meio do apoio à realização do Projeto denominado Festival da Juventude 2010".

Segunda Câmara

Prefeitura Municipal de Traipu - AL.

3. Interessados/Responsáveis:
3.1. Interessado: Ministério do Turismo (vinculador) (05.457.283/0001-19)
3.2. Responsáveis: Daiane Rodrigues Suares (11.752.105/0001-13); Marcos Antonio dos Santos (XXX.532.524-XX).

13.1. Ministros presentes: Ana Arraes (Presidente), Augusto Nardes e Raimundo Carreiro (Relator).
13.2. Ministro-Substituto convocado: Marcos Bemquerer Costa.
13.3. Ministro-Substituto presente: André Luís de Carvalho.

RAIMUNDO CARREIRO

Tratam os autos de Tomada de Contas Especial instaurada pelo Ministério do Turismo, em face do Sr. Marcos Antônio dos Santos, ex-Prefeito do Município de Traipu/AL, e da microempresa Daiane Rodrigues Suares ME, em razão da não comprovação da boa e regular aplicação dos recursos repassados ao aludido Município por força do Contrato de Repasse nº 734021, que tinha por objeto incentivar o turismo por meio do apoio à realização do Projeto denominado “Festival da Juventude 2010”.
EXAME PRELIMINAR
2.	Não foi realizado exame preliminar nestes autos. Nada obstante, o disposto no art. 4º da IN-TCU nº 56/2007 foi observado, vez que constam nos autos os documentos elencados no referido dispositivo normativo que se enquadram ao caso vertente e que possibilitam a análise do mérito da questão em debate e o amplo exercício do contraditório e do direito de defesa.
INSTRUÇÃO INICIAL
3.	Realizada instrução inicial do feito (peça 2) , verificou a Unidade Técnica que os documentos pertinentes à prestação de contas do Contrato de Repasse em análise não haviam sido remetidos, razão pela qual propôs a Unidade Técnica a realização de diligência à Assessoria Especial de Controle Interno do Ministério do Turismo para solicitar o envio de todos os documentos apresentados pelo Município de Traipu/AL a título de prestação de contas do Contrato em tela, que teve por objeto o apoio à implementação do Projeto intitulado “Festival da Juventude 2010”.
RESPOSTA À INSTRUÇÃO INICIAL
4.	Em atendimento ao proposto na aludida Instrução, foi encaminhada cópia integral do processo referente ao Convênio ora em análise. (Peça 6) 
INSTRUÇÃO APÓS A REALIZAÇÃO DA DILIGÊNCIA
5.	Cumprida a diligência e realizada a instrução inicial do feito (peça 11) , propôs a Unidade Técnica a citação solidária do Sr. Marcos Antônio dos Santos, ex-Prefeito do Município de Traipu/AL e da microempresa Daiane Rodrigues Suares ME, para que apresentassem alegações de defesa e/ou recolhessem aos cofres do Tesouro Nacional a quantia lá indicada, em decorrência da não comprovação da correta e regular aplicação de parcela dos recursos federais repassados para o cumprimento do objeto pactuado por força do Contrato de Repasse 734021/2010, o qual regulou a transferência de recursos financeiros da União ao Município de Traipu/AL, para incentivar o turismo, por meio do apoio à realização do Projeto denominado “Festival da Juventude 2010".
CITAÇÕES
6.	Conforme documentos inclusos às peças 20/21 e 35, as citações dos responsáveis foram realizadas com êxito. Nenhum deles, contudo, atendeu ao chamado citatório.
INSTRUÇÃO FINAL
7.	Instruído em definitivo o feito, a Unidade Técnica apresentou proposta final de encaminhamento acorde, que, nos termos do inciso I, §3º do art. 1º da Lei nº 8.443/92 transcrevo (peças 37/38) :
“ (…) 
INTRODUÇÃO
Cuidam os autos de tomada de contas especial instaurada pelo Ministério do Turismo (Mtur) , em desfavor do Sr. Marcos Antônio dos Santos, na condição de ex-prefeito de Traipu/AL, em razão da não comprovação da boa e regular aplicação dos recursos repassados ao Município de Traipu/AL por força do Contrato de Repasse 734021, Siconv 734021/2010, celebrado com o Ministério do Turismo, que teve por objeto incentivar o turismo, por meio do apoio à realização do Projeto denominado “Festiva l da Juventude 2010", conforme o Plano de Trabalho à peça 8, p. 4-6, com vigência estipulada para o período de 15/5/2010 a 22/1/2011 (peça 1, p. 37-73) .
HISTÓRICO
Conforme disposto na cláusula quinta do contrato de repasse foram previstos R$141.000,00 para a execução do objeto, dos quais R$ 134.750,00 seriam repassados pelo concedente e R$ 6.250,00 corresponderiam à contrapartida  (peça 1, p. 50) .
Os recursos federais foram repassados em uma parcela, mediante a ordem bancária 2010OB801622, no valor de R$ 134.750,00, emitida em 22/11/2010 (peça 8, p. 73) . Os recursos foram creditados na conta específica  em 26/11/2010 (peça 8, p. 96) .
O ajuste vigeu no período de 15/5/2010 a 21/1/2011, e previa a apresentação da prestação de contas até 22/2/2011, conforme cláusulas do termo do ajuste relativas à vigência e ao prazo para apresentação da prestação de contas.
O Município  de Traipu/AL apresentou a prestação de contas em 24/2/2011 (peça 1, p. 93-95 e peça 8, p. 82-153) .
O Mtur emitiu a Nota Técnica de Análise 420/2012 na qual registrou como ressalvas, impeditivas da comprovação da boa e regular aplicação dos recursos, o fato de as fotos apresentadas não comprovarem a realização do evento, incluindo os shows e a infraestrutura, e nem evidenciarem a logomarca do Ministério (peça 1, p. 97-105) . Solicitou que fossem enviadas fotografia, filmagem e/ou material de divulgação  pós-evento que comprovem a realização  do evento e o uso da logomarca do Mtur, a realização  das apresentações artísticas  e a efetiva  instalação  do palco, dos banheiros  químicos,  do telão e do gerador. O município foi notificado em 11/5/2012 (peça 1, p. 107-109) , reiterado em 11/7/2012 (peça 1, p. 111-119) .
Em 10/4/2013, o Município, por meio da prefeita sucessora, Maria da Conceição Teixeira Tavares, informou ao Ministério que o ex-prefeito, Marcos Santos, não deixou nos arquivos municipa is os documentos relativos ao repasse em questão que permitam a prestação de contas (peça 1, p. 121-123) . Requereu que fosse instaurada  a tomada de contas especial em face do antecessor e remeteu cópia da Ação Civil por Ato de Improbidade Administrativa movida pelo Município  em face do ex-prefeito (peça 1, p. 125-146) .
Em 15/1/2014 e 17/2/2014, o ex-prefeito foi novamente notificado acerca das irregularidades verificadas  (peça 1, p. 153-157 e 171-173) , mas, novamente,  não se manifestou.
O Mtur emitiu a Nota Técnica de Análise 10/2014 (peça 1, p. 159-170) . Destacou a irregular contratação das apresentações artísticas mediante inexigibilidade de licitação, por não estarem presentes os requisitos legais. Questionou o uso indevido da modalidade Convite para a seleção da empresa fornecedora dos itens da infraestrutura do evento, quando a norma e o contrato de repasse previam a utilização  da modalidade  pregão, preferencialmente  na forma eletrônica.
Em 5/2/2014, o Município reiterou ao Mtur que adotou as medidas cabíveis em face do ex- prefeito e gestor dos recursos, Marcos Santos (peça 1, p. 175-185) . Comprovou ter obtido na Justiça a indisponibilidade  dos bens do ex-prefeito.
O Tomador de Contas produziu o Relatório de TCE 597/2014 no qual assentou que a irregularidade motivadora foi a impugnação das despesas em razão de “irregularidades na execução financeira do objeto” (peça 1, p. 245-249) . Apontou como responsável o ex-prefeito Marcos Antônio dos Santos.
A Secretaria Federal de Controle Interno (SFCI) emitiu o Relatório e o Certificado de Auditoria  2128/2014 que anuiu as conclusões do relatório de TCE (peça 1, p. 275-279) .
O Ministro de Estado do Turismo atestou ter tomado conhecimento do processo e de suas conclusões (peça 1, p. 285) .
No âmbito deste Tribunal foi lavrada a instrução à peça 11, que concluiu pela proposta de citação do ex-prefeito de Traipu/l, Marcos Antônio dos Santos, solidariamente com a empresa Daiane Rodrigues  Suares ME (CNPJ: 11.752.105/0001-13) , em razão dos seguintes  atos impugnados:
a) realizar a citação do Sr. MARCOS ANTÔNIO DOS SANTOS (CPF: XXX.532.524-XX) , solidariamente com a firma DAIANE RODRIGUES SUARES ME (CNPJ: 11.752.105/0001-31) , com fundamento nos arts. 10, § 1º, e 12, incisos I e II, da Lei 8.443/1992 c/c o art. 202, incisos I e II, do RI/TCU, para que, no prazo de quinze dias, apresentem alegações de defesa e/ou recolham, solidariamente,  aos cofres do Tesouro Nacional (...) em decorrência da não comprovação da correta e regular aplicação de parcela dos recursos federais repassados para o cumprimento do objeto pactuado por força do Contrato de Repasse 734021/2010, o qual regulou a transferência de recursos financeiros da União ao Município de Traipu/AL, para incentivar o turismo, por meio do apoio à realização do Projeto denominado “Festival da Juventude 2010", em razão dos seguintes fatos irregulares:
a.1) na citação do sr. Marcos Antônio dos Santos : (i) pagamento efetuado à firma Daiane Rodrigues Suares, para intermediar a contratação das bandas Collo de Menina, Eliane, Alcimar Monteiro e Forró dos Plays, sem haver a comprovação da efetiva apresentação das referidas bandas, pois a documentação enviada anexa à prestação de contas foi insuficiente para atestar a realização desse serviço;  (ii) ausência da apresentação de documentos que comprovem que os recursos utilizados para pagamento à empresa dita como intermediária foram destinados ao pagamento de cachê das bandas que deveriam ter se apresentado, o que impede que se comprove o nexo causal entre os recursos federais do convênio e o objeto do ajuste; e  (iii) não foram apresentados documentos que comprovassem a exclusividade na contratação de artistas por inexigibilidade, porquanto, contratou a firma Daiane Rodrigues Suares como intermediária das atrações artísticas Collo de Menina, Eliane, Alcimar Monteiro e Forró dos Plays, sem que aquela tenha apresentado legitima documentação para provar que tinha exclusividade na contratação dessas, pois a intermediária demonstrou possuir apenas “autorizações” que conferemexclusividade somente para os dias correspondentes à apresentaçãodos artistas e que são restritas à localidade do evento, documento esse que, conforme dispõe o Acórdão 96/2008-TCU-Plenário do TCU, não se assemelha a “carta de exclusividade”,  a qual não restringe a exclusividade a localidade específica nem a dia de evento específico; houve assim, contratação por indevida inexigibilidade de licitação;
a.2) Dispositivos violados: arts. 56-58 da Portaria Interministerial MPOG/MF/CGU 127, de 29 de maio de 2008; art. 186 e art. 927 da Lei 10.406, de 10 de janeiro de 2002; caput, e letra “g” do parágrafo primeiro, e letras “d”, “e” e “f”, do parágrafo segundo, da Cláusula Décima Segunda, e letras “a”, “k”, “n”, “o”, “u”, “z”, “dd”, “oo” e “pp”, do item II, da Cláusula Terceira do Termo do Contrato de Repasse 734021/2010; art. 93 do Decreto-Lei 200, de 1967; art. 70, parágrafo único, da Constituição Federal; e arts. 2º, 25, inciso III, 26, caput e inciso  III, e 60,  parágrafo único,  da Lei 8.666/1993;
a.3) da firma Daiane Rodrigues Suares: (i) recebimento de pagamento do Município de Traipu/AL para intermediar a contratação das bandas Collo de Menina, Eliane, Alcimar Monteiroe Forró dos Plays, sem haver a comprovação da efetiva apresentação das referidas bandas, pois a documentação enviada anexa à prestação de contas foi insuficiente para atestar a realização desse serviço, o que leva à presunção do enriquecimento sem causa (ii) não comprovação de que os recursos recebidos foram destinados ao pagamento de cachê das bandas que deveriam ter se apresentado.
Dispositivos violados : art. 186 e art. 927 da Lei 10.406, de 10 de janeiro de 2002;
	VALOR
ORIGINAL (R$) 
	DATA DA
OCORRÊNCIA
	Débito/Crédito

	127.000,00
	16/12/2010
	D

	250,00
	25/2/2011
	C

         Valor atualizado até 01/01/2017: R$ 190.635,97
b) realizar a citação do Sr. MARCOS ANTÔNIO DOS SANTOS (CPF: XXX.532.524-XX) , com fundamento nos arts. 10, § 1º, e 12, incisos I e II, da Lei 8.443/1992 c/c o art. 202, incisos I e II, do RI/TCU, para que, no prazo de quinze dias, apresente alegações de defesa e/ou recolha, aos cofres do Tesouro Nacional (...) , em decorrência da não comprovação da correta e regular aplicação de parcela dos recursos federais repassados para o cumprimento do objeto pactuado por força do Contrato de Repasse 734021/2010, o qual regulou a transferência de recursos financeiros da União ao Município de Traipu/AL, para incentivar o turismo, por meio do apoio à realização do Projeto denominado “Festival da Juventude 2010", em razão do  (i) pagamento efetuado à firma J C da Silva Tenda Mágica –ME, para a prestação do serviço de locação de equipamentos de infraestrutura (telão, palco, banheiros químicos e gerador) , que seriam destinados à realização do Projeto denominado “Festival da Juventude 2010", sem haver a comprovação da efetiva prestação do serviço, pois a documentação enviada anexa à prestação de contas foi insuficiente para atestar a sua realização, o que infringe ao previsto nos arts. 56-58 da Portaria Interministerial MPOG/MF/CGU 127, de 29 de maio de 2008; art. 186 e art. 927 da Lei 10.406, de 10 de janeiro de 2002; caput, do parágrafo primeiro, e letras “d” e “f”, do parágrafo segundo, da Cláusula Décima Segunda, e letras “a”, “u”, “z”, “dd”, do item II, da Cláusula Terceira do Termo do Contrato de Repasse 734021/2010; art. 93 do Decreto-Lei 200, de 1967; art. 70, parágrafo único, da Constituição Federal; e arts. 2º, 26, caput e inciso III, e 60, parágrafo único, da Lei 8.666/1993, bem como (ii) pela contratação da referida firma mediante injustificada licitação na modalidade Convite, quando deveria ter sido utilizada a modalidade Pregão, preferencialmente na forma eletrônica, contrariando o disposto no art. 49 da Portaria Interministerial  127/2008 e na cláusula terceira, item II, letras “f” e “m”, e parágrafo único do contrato de repasse.
 
	VALOR ORIGINAL (R$) 
	DATA DA
OCORRÊNCIA

	7.500,00
	16/12/2010

O Titular  da Unidade Técnico  anuiu  com a proposta de citação (peça 9) e o E. Ministro - Relator autorizou a realização  das citações (peça 11) .
EXAME TÉCNICO
Foi realizada  a citação válida da firma  Daiane Rodrigues  Suares pela via postal, tendo por base o endereço que figura  na base de dados da Receita Federal do Brasil (peças 16 e 18-21) .
No caso do Sr. Marcos Antônio dos Santos foi expedido o oficio citatório para o endereço que consta na base de dados da Receita Federal do Brasil (peças 15 e 17) , mas o expediente foi devolvido com a informação de que o destinatário estava “ausente” (peça 22) . Foi enviado nova comunicação para esse mesmo endereço, mas novamente  retornou com o mesmo motivo de devolução (peças 25 e 32) .
Foi efetuada nova pesquisa de endereços do ex-prefeito nas mais diversas bases de dados oficiais e não oficiais, tendo sido identificados outros supostos domicílios (peça 23) . Contudo, expedidos ofícios para quatro endereços diversos, todos foram devolvidos pelos Correios por variados motivos (peças 24, 26-31 e 33) .
Diante do quadro, o responsável foi considerado não localizado e foi determinada a realização da sua citação mediante edital a ser publicado no Diário Oficial da União, com espeque no disposto no art. 179, inciso  III, do Regimento  Interno do TCU (peças 34 a 36) .
Os responsáveis foram, portanto, validamente citados, mas não apresentaram defesa e nem recolheram os débitos que lhes foram imputados.  Operam-se, portanto, em relação a ambos, os efeitos da revelia,  dando-se prosseguimento  ao processo, nos termos do art. 12, § 3º, da Lei 8.443/1992.
O efeito da revelia não se restringe ao prosseguimento dos atos processuais, como erroneamente se pode inferir do teor do mencionado dispositivo legal, vez que esse seguimento constitui decorrência lógica na estipulação  legal dos prazos para que as partes produzam os atos de seu interesse. O próprio dispositivo legal citado vai mais além ao dizer que o seguimento dos atos, uma vez configurada a revelia, se dará para todos os efeitos, inclusive para o julgamento  pela irregularidade  das contas, como se pode facilmente  deduzir.
Nos processos do TCU, a revelia não leva à presunção de que seriam verdadeiras todas as imputações  levantadas  contra os responsáveis,  diferentemente  do que ocorre no processo civil,  em que a revelia do réu opera a presunção da verdade dos fatos narrados pelo autor. Dessa forma, a avaliação da responsabilidade  dos agentes não pode prescindir  da prova existente  no processo ou para ele carreada.
As responsabilidades do ex-prefeito, Marcos Antônio dos Santos, e da empresa Daiane Rodrigues Suares estão sobejamente demonstradas no exame técnico lançado na instrução inicial, razão pela qual se afigura  pertinente  reproduzi-lo  a seguir:
O objeto do contrato de repasse 734021/2010 compreendeu (peça 1, p. 203-205) :
	OBJETO
	VALOR (R$) 

	Banda Collo de Menina
	28.000,00

	Banda Eliane
	25.000,00

	Banda Alcimar Monteiro
	25.000,00

	Banda Forró dos Plays
	49.000,00

	Locação de banheiros químicos
	3.000,00

	Locação de grupo gerador
	3.000,00

	Locação de palco
	6.000,00

	Locação de telão
	2.000,00

	TOTAL
	141.000,00

A TCE foi instaurada, ao contrário do informado pela SFCI, não apenas pelas irregularidade s financeiras, mas também pela comprovação da boa e regular aplicação dos recursos, em razão de não ter ficado comprovado a aplicação dos recursos no objeto do contrato de repasse.
Conforme registrado na Nota Técnica de Análise 420/2012, que examinou a execução física do objeto, não houve a devida comprovação da regular utilização dos recursos repassados, pois a documentação apresentada na prestação de contas não foi suficiente para atestar a realização do objeto, que tenha ocorrido as apresentações artísticas e executados os serviços de infraestrutura (item 6 acima) . O Ministério notificou o responsável para apresentar documentação complementar,  mas este não compareceu ao processo.
Posteriormente, em 2014, o Mtur, na Nota Técnica 10/2014, analisou a execução financeira do repasse. Verificou que a inexigibilidade de licitação adotada na contratação da firma individual Daiane Rodrigues Suares (CNPJ: 11.752.105/0001-31 e CPF: XXX.632.377-XX)  foi irregular, por não atender aos requisitos legais. De fato, verifica-se que o ex-prefeito tomou a decisão com base na apresentação apenas de autorização/atesto/carta de exclusividade que confere exclusividade ao empresário do artista somente para o dia correspondente à apresentação deste e restrita à localidade do evento, o que evidentemente infringe  ao disposto no art. 25, inciso III, da Lei 8.666/1993.
É sabido que desde o Acórdão 96/2008-TCU-Plenário, relatado pelo Ministro Benjamin Zymler, este Tribunal assim se posicionou sobre essa questão:
9.5.1. quando da contratação de artistas consagrados, enquadrados na hipótese de inexigibilidade prevista no inciso III do art. 25 da Lei nº 8.666/1992, por meio de intermediários ou representantes:
9.5.1.1. deve ser apresentada cópia do contrato de exclusividade dos artistas com o empresário contratado, registrado em cartório. Deve ser ressaltado que o contrato de exclusividade difere da autorização que confere exclusividade apenas para os dias  correspondentes à apresentação dos artistas e que é restrita à localidade do evento;
9.5.1.2. o contrato deve ser publicado no Diário Oficial da União, no prazo de cinco dias, previsto no art. 26 da Lei de Licitações e Contratos Administrativos, sob pena de glosa dos valores envolvidos;
Posteriormente, pelo Acórdão 1435/2017-TCU-Plenário (Ministro Vital do Rêgo) , que apreciou consulta formulada pelo Ministro  do Turismo, esta Corte deliberou:
9.2. responder ao consulente que:
9.2.1. a apresentação apenas de autorização/atesto/carta de exclusividade que confere exclusividade ao empresário do artista somente para o (s) dia (s) correspondente (s) à apresentação deste, sendo ainda restrita à localidade do evento, não atende aos pressupostos do art. 25, inciso III, da Lei 8.666/1993,  representando impropriedade na execução do convênio;
9.2.2. do mesmo modo, contrariam o sobredito dispositivo legal as situações de contrato de exclusividade – entre o artista/banda e o empresário – apresentado sem registro em cartório, bem como de não apresentação, pelo convenente, do próprio contrato de exclusividade;
9.2.3. tais situações, no entanto, podem não ensejar, por si sós, o julgamento pela irregularidade das contas tampouco a condenação em débito do (s) responsável (is) , a partir das circunstâncias inerentes a cada caso concreto, uma vez que a existência de dano aos cofres públicos, a ser comprovada mediante instauração da devida tomada de contas especial, tende a se evidenciar em cada caso, entre outras questões, quando:
9.2.3.1. houver indícios  de inexecução do evento objeto do convênio; ou
9.2.3.2. não for possível comprovar o nexo de causalidade, ou seja, que os pagamentos tenham sido recebidos pelo artista ou por seu representante devidamente habilitado, seja detentor de contrato de exclusividade, portador de instrumento de procuração ou carta de exclusividade, devidamente registrados em cartório.
Neste caso, as cartas de exclusividade apresentadas (peça 8, p. 118-121) são restritas ao dia e à localidade do evento, não estão registradas em cartório e nem estão acompanhadas do contrato de exclusividade. Ou seja, descumprem todos os requisitos mínimos exigidos por esta Corte para que se possa lhes conferir validade.
Ademais, há na situação enfrentada, indícios da inexecução do evento objeto do convênio, além de que não foi possível comprovar que os pagamentos efetuados tenham sido recebidos pelos artistas “ou por seu representante devidamente habilitado, seja detentor de contrato de exclusividade, portador de instrumento de procuração ou carta de exclusividade, devidamente registrados em cartório”, o que impede o estabelecimento do nexo de causalidade entre as despesas apresentadas na prestação de contas e os recursos repassados.
As cartas de exclusividade até conferiam poderes à empresa Daiane Rodrigues Suares para receber cachê e assinar contrato. Contudo, sua validade deve ser questionada pela falta de registro das cartas em cartório, conforme exigido por este Tribunal.
Outro ponto a se considerar reside no fato da empresa contratada ter sido aberta em 30/3/2010 (peça 8, p. 116) , em Traipu/AL, poucos dias antes da apresentação da proposta pelo município ao Mtur (peça 8, p. 4) e ter suspenso suas atividades em 2013. Pesquisa na base de dados da Relação Anual de Informações Sociais (RAIS) demonstrou que a firma não teve nenhum empregado em seus dois anos de existência. As informações reunidas indiciam que a firma pode ter sido criada apenas para fazer a intermediação irregular deste e, possivelmente, de outros contratos com a Prefeitura de Traipu/AL.
A contratação dessa empresa, por meio da inexigibilidade de licitação, contrariou o disposto nos arts. 2º e 25, inciso III, da Lei 8.666/1993, bem como as exigências contidas na cláusula terceira, item II, letra “m” e “o”, do contrato de repasse. Alémdisso, a carta de exclusividade não foi registrada em cartório, consoante preconizado na letra “oo” do item II da clausula terceira acima citada.
A mesma cláusula e item, na letra “pp”, c/c a cláusula décima segunda, parágrafo primeiro, letra “g”, previam que o município teria que “encaminhar ao concedente documento comprobatório do efetivo recebimento do cachê por parte dos artistas e/ou bandas, e/ou grupos, emitido pelo contratante dos mesmos”. A firma da Daiane Rodrigues dos Santos recebeu os pagamentos, mas não comprovou o pagamento dos cachês. Ressalve-se que o contrato entre a firma e o município não contém cláusula a respeito da obrigação acima (peça 8, p. 123-126) .
Tem-se claro que não houve a comprovação da boa e regular aplicação dos recursos, em razão de não ter sido atestada a execução do objeto conveniado. As fotos apresentadas são incapazes de atestar a execução do objeto. O município não elaborou  o relatório  técnico final da execução do projeto, previsto na cláusula quarta, item II, letra “dd”, do contrato de repasse. Também não comprovou, por meio de foto, jornal, vídeo, cd, dvd, entre outros, a execução de cada meta/etapa prevista no plano de trabalho e a utilização da logomarca do Mtur (cláusula décima segunda, parágrafo primeiro, letras “e” e “f”, do termo do ajuste.
A responsabilidade pelo dano ao erário deve ser atribuída ao ex-prefeito, Marcos Antônio dos Santos (CPF: XXX.532.524-XX) , solidariamente com a firma Daiane Rodrigues Suares (CNPJ: 11.752.105/0001-31) , pelo  valor de R$ 127.000,00, referente aos recursos federais utilizados no pagamento desse serviço, atualizado a partir de 16/12/2010, data do pagamento (peça 8, p. 91 e 94) , tendo por base a seguinte matriz de responsabilização:
27.1.Conduta:
do ex-prefeito: Não comprovar a correta e regular aplicação de parcela dos recursos federais repassados para o cumprimento do objeto pactuado por força do Contrato de Repasse 734021/2010, o qual regulou a transferência de recursos financeiros da União ao Município de Traipu/AL, para incentivar o turismo, por meio do apoio à realização do Projeto denominado “Festival da Juventude 2010", em razão de:  (i) pagamento efetuado à firma Daiane Rodrigues Suares, para intermediar a contratação das bandas Collo de Menina, Eliane, Alcimar Monteiro e Forró dos Plays, sem haver a comprovação da efetiva apresentação das referidas bandas, pois a documentação enviada anexa à prestação de contas foi insuficiente para atestar a realização desse serviço;  (ii) ausência da apresentação de documentos que comprovem que os recursos utilizados para pagamento à empresa dita como intermediária foram destinados ao pagamento de cachê das bandas que deveriam ter se apresentado, o que impede que se comprove o nexo causal entre os recursos federais do convênio e o objeto do ajuste; e  (iii) não foram apresentados documentos que comprovassem a exclusividade na contratação de artistas por inexigibilidade, porquanto, contratou a firma Daiane Rodrigues Suares como intermediária das atrações artísticas Collo de Menina, Eliane, Alcimar Monteiro e Forró dos Plays, sem que aquela tenha apresentado legitima documentação para provar que tinha exclusividade na contratação dessas, pois a intermediária demonstrou possuir apenas “autorizações” que conferem exclusividade somente para os dias correspondentes à apresentação dos artistas e que são restritas à localidade do evento, documento esse que, conforme dispõe o Acórdão 96/2008-TCU-Plenário do TCU, não se assemelha a “carta de exclusividade”, a qual não restringe a exclusividade a localidade específica, nem a dia de evento específico; houve assim, contratação por indevida inexigibilidade de licitação, contrariando o disposto no art. 25, inciso III, da Lei 8.666/199, porquanto houve desobediência à obrigatoriedade de licitação prevista no art. 2º da Lei 8.666/1993;
a.1) Dispositivos violados: arts. 56-58 da Portaria Interministerial MPOG/MF/CGU 127, de 29 de maio de 2008; art. 186 e art. 927 da Lei 10.406, de 10 de janeiro de 2002;  caput, e letra “g” do parágrafo primeiro, e letras “d”, “e” e “f”, do parágrafo segundo,  da Cláusula Décima Segunda, e letras “a”, “k”, “n”, “o”, “u”, “z”, “dd”, “oo” e “pp”, do item II, da Cláusula Terceira do Termo do Contrato de Repasse 734021/2010; art. 93 do Decreto-Lei 200, de 1967; art. 70, parágrafo único, da Constituição Federal; e arts. 2º, 26, caput e inciso III, e 60, parágrafo único, da Lei 8.666/1993;
da firma Daiane Rodrigues Suares: (i) recebimento de pagamento do Município de Traipu/AL para intermediar a contratação das bandas Collo de Menina, Eliane, Alcimar Monteiroe Forró dos Plays, sem haver a comprovação da efetiva apresentação das referidas bandas, pois a documentação enviada anexa à prestação de contas foi insuficiente para atestar a realizaç ão desse serviço, o que leva à presunção do enriquecimento sem causa (ii) não comprovação de que os recursos recebidos foram destinados ao pagamento de cachê das bandas que deveriam ter se apresentado.
b.1) Dispositivos violados : art. 186 e art. 927 da Lei 10.406, de 10 de janeiro de 2002;
27.2. Nexo de Causalidade: A gestãopossibilitou a utilização de recursos públicos federais em gasto para o qual não foi possível determinar se de fato beneficiou a comunidade, porquanto não tenha sido apresentada comprovação suficiente de sua boa e regular aplicação.
27.3. Culpabilidade: A conduta do Senhor Marcos Antônio dos Santos, ex-prefeito de Traipu/AL, é reprovável, porquanto distante daquela esperada de quem administra e gerencia os recursos públicos. Existe ainda a obrigação de reparar o dano. Não há agravantes e atenuantes da conduta do responsável, bem como inexistem excludentes. A conduta da empresa também é reprovável, pois recebeu pagamento por serviço que não comprovou a realização, o que leva à presunção do desvio do dinheiro  público.
27.4. Proposta de encaminhamento: Com fundamento no art. 10, § 1º, e 12, inciso II, da Lei 8.443, de 16 de julho de 1992, c/c o art. 202, incisos I e II, do Regimento Interno – TCU, propõe-se a citação solidária do sr. Marcos Antônio dos Santos (CPF: XXX.532.524-XX) , solidariamente com a firma Daiane Rodrigues Suares (CNPJ: 11.752.105/0001-31) , pelo débito mencionado no item 27 acima, correspondente ao valor entregue pela Prefeitura de Traipu à referida firma, em decorrência de não comprovação da boa e regular aplicação dos recursos públicos, referente ao Contrato de Repasse 734021/2010.
Já quanto ao pagamento pela locação da infraestrutura do evento – telão, palco, banheiros químicos e gerador -, também se verificou a não comprovação da boa e regular aplicação dos recursos destinados a essa parcela do objeto do repasse federal, porquanto não foram apresentadas evidências da efetiva disponibilização desses itens e nem da realização do evento, conforme verificado pelo Mtur.
14.1. Conclui-se que a responsabilidade deve recair exclusivamente no ex-prefeito, Marcos Antônio dos Santos, em razão de que o débito é de baixa materialidade para justificar o chamamento da firma individual J C da Silva Tenda Mágica –ME (CNPJ: 07.330.884/0001-91) . O valor pago à empresa foi de R$ 13.750,00, mas deve ser abatido o valor contrapartida municipal, no valor de R$6.250,00, do que remanesceria um débito no valor de R$ 7.500,00. Ademais, não há contra a empresa outras irregularidades, como as citadas acima em relação à empresa Daiane Rodrigues.
14.2. Assim, deve ser proposta a citação do ex-prefeito Marcos Antônio dos Santos pelo pagamento efetuado à firma J C da Silva Tenda Mágica –ME, para a prestação do serviço de locação de equipamentos  de infraestrutura (telão, palco, banheiros químicos  e gerador) , que seriam destinados à realização do Projeto denominado “Festival da Juventude 2010", sem haver a comprovação da efetiva prestação do serviço, pois a documentação enviada anexa à prestação de contas foi insuficiente para atestar a sua realização, bem como pela contratação da referida firma mediante prévia licitação na modalidade Convite, quando deveria ter sido utilizada a modalidade Pregão, preferencialmente na forma eletrônica, contrariando o disposto no art. 49 da Portaria Interministeria l 127/2008 e na cláusula terceira, item II, letras “a”, “f”, “m”, e parágrafoúnico do contrato de repasse.
Quando do julgamento de processo com situação bem análoga à aqui apreciada, o Ministro - Relator, José Múcio Monteiro, assim se manifestou no Voto precursor do Acórdão 5456/2018-TCU-Segunda Câmara:
14. Acerca da imprescindibilidade  de contrato de exclusividade  firmado entre a empresa e as bandas, cabe recorrer aos termos do Acórdão 1435/2017-TCU-Plenário, que respondeu a consulta formulada pelo MTur ao Tribunal a respeito da questão. Esta Casa decidiu que a falha contraria o disposto no art. 25, inciso III, da Lei 8.666/1993, e, por isso, representa impropriedade na execução do convênio, a qual, isoladamente, não teria o condão de tornar irregulares as contas do responsável e de condená- lo em débito. Porém, é necessário avaliar o contexto dessa irregularidade no caso concreto. Na situação em análise, estão ausentes documentos que comprovem cabalmente a execução do objeto e o nexo de causalidade das despesas efetuadas com os recursos transferidos. Sem o contrato de exclusividade, nos termos demandados, somente é possível verificar que a quantia repassada foi destinada à RSL Vieira. Não há nos autos elementos que indiquem que essa empresa contratou as bandas e, se o fez, quanto pagou a título de cachê, se as bandas se apresentaram no local, ou se a infraestrutura foi efetivamente fornecida. Portanto, essa falha constitui mais um elemento ensejador da irregularidade das contas do ex-prefeito, bem como de sua condenação em débito.
Conclui-se, portanto, em relação ao ex-prefeito, que não conseguiu comprovar a boa e regular aplicação dos recursos e nem mesmo a realização do show, conforme apontado pelo Mtur. Ademais, não apresentou elementos que comprovem que os recursos conveniais foram efetivame nte pagos ao artista ou ao seu representante exclusivo, o que permitiria o estabelecimento do nexo causal. Sobre essa situação, o Ministro Bruno Dantas assim se posicionou no Voto condutor do Acórdão 6328/2018-TCU-Primeira Câmara:
A meu ver, é necessário que esses elementos comprobatórios estejam devidamente evidenciados nos autos, e, conforme norteia o decisum, a suficiência da documentação deve ser examinada em cada caso concreto, visto que soluções definitivas, em abstrato, não têm dado conta da miríade de possibilidades  com que este Tribunal tem se deparado.
Essa é a linha, sobretudo no tocante à necessidade de demonstração do nexo de causalidade entre os recursos do convênio e o recebimento pelo artista ou seu representante, bem como ao reconhecimento de que devem ser examinadas as circunstâncias inerentes a cada caso concreto, que venho adotando nos processos de minha relatoria (Acórdãos 2166/2018, 2165/2018,  2164/2018  e 1983/2018, todos da 1ª Câmara) .
Em relação à empresa, ficou evidenciada a sua coparticipação nas ilicitudes cometidas. Primeiro, porque não houve a comprovação de que ocorreu o show, logo, a empresa teria recebido valores públicos sem a devida contraprestação do serviço. E, neste caso, não se trata de comprovação de responsabilidade exclusiva  do gestor público, pois a empresa, contratada irregularmente,  tinha  o dever de executar o objeto, na forma avençada com o Poder Público. Se não há prova de que o evento ocorreu cabe à empresa contratada responder solidariamente  com o gestor.
26.1 Ademais, deve-se sopesar o registro feito na instrução técnica anterior, acima transcrita em parte, que a empresa contratada foi aberta “em 30/3/2010 (peça 8, p. 116) , em Traipu/AL, poucos dias antes da apresentação da proposta pelo município ao Mtur (peça 8, p. 4) e ter suspenso suas atividades em 2013. Pesquisa na base de dados da Relação Anual de Informações  Sociais (RAIS) demonstrou que a firma não teve nenhum empregado em seus dois anos de existência. As informações reunidas indicia m que a firma pode ter sido criada apenas para fazer a intermediação irregular deste e, possivelmente, de outros contratos com a Prefeitura  de Traipu/AL”.
A linha acima está em consonância com o posicionamento do E. Ministro Bruno Dantas, no mesmo Acórdão acima referido, que em relação à participação da empresa contratada nas irregularid ades ocorridas, assim manifestou-se:
Quanto à empresa contratada, (...) , por meio da nota fiscal por ela emitida (peça 1, p. 76) e pelo extrato bancário (peça 1, p. 72-75) , restou devidamente evidenciado o pagamento efetuado à empresa.
Com isso, a contratada favoreceu-se de tais recursos e, consequentemente, contribuiu para a consumação do débito apurado nas presentes contas, devendo por ele responder solidariamente, na medida de sua participação. Entendimento semelhante adotei nos Acórdãos 8.521/2017 e 2.160/2018, ambos da 1ª Câmara, de minha relatoria.
O ex-prefeito também foi responsabilizado pelo pagamento à empresa que forneceria a infraestrutura  do evento, cuja execução também não foi comprovada.
Diante da revelia do Sr. Marcos Antônio dos Santos e da firma Daiane Rodrigues Suares ME e inexistindo nos autos elementos que permitam concluir pela ocorrência de boa-fé ou de outros excludentes de culpabilidade em suas condutas, nos termos do art. 202, § 6º, do Regimento Interno/TCU, propõe-se que suas contas sejam, desde logo, julgadas irregulares e que os responsáveis sejam condenados em débito, bem como que lhes seja aplicada a multa  prevista no art. 57 da Lei 8.443/1992.
Não se verifica, ainda, a prescrição da pretensão punitiva do TCU no presente caso concreto, haja vista que não houve o transcurso de mais de dez anos entre a ordem para a citação no âmbito do TCU, em 3/5/2018 (peça 14) , e a data fatal para a prestação de contas final do ajuste, em 22/2/2011 (item 4 supra) , nos termos do Acórdão 1441/2016-TCU-Plenário. Por meio desse Acórdão, proferido pelo Plenário na Sessão Extraordinária de 8/6/2016, o TCU firmou o seu entendimento no sentido de que a prescrição da pretensão punitiva deve seguir a regra geral do prazo decenal, contado a partir do fato, em linha com o art. 205 do Código Civil brasileiro, interrompendo-se a contagem do aludido prazo com a ordem de citação, nos termos do art. 240, caput, da Lei 13.105 (Código Processual Civil) ,  de 2015.
Necessário registrar, ainda que não guarde relação direta com as irregularidades apuradas neste processo, que o sr. Marcos Antônio dos Santos, nos últimos anos, teve as contas julgadas irregulares, já com trânsito em julgado, em outros dez processos nesta Corte, além de ter sido inabilitado para o exercício de cargo em comissão ou função de confiança no âmbito da Administração Pública Federal (10/4/2015-10/4/2020) .
CONCLUSÃO
Restaram evidenciadas irregularidades na prestação de contas do Contrato de Repasse 734021, que acabaram por revelar outras ilicitudes  na gestão dos recursos (item 23) .
A citação válida do ex-Prefeito e da empresa contratada não resultou  em seus comparecimentos ao processo, seja com alegações de defesa ou com a comprovação do recolhimento do débito. Ficou caracterizada a revelia de ambos e autorizado  o prosseguimento do feito, com fundame nto no disposto no art. 12, § 3º, da Lei 8.443/1992 (item 21 a 23) .
Foram analisados os efeitos da revelia do responsável,  que adotou postura semelhante  na fase interna da TCE, ficando evidenciada a responsabilidade do ex-prefeito, em cujo mandato foram integralmente  utilizados  os recursos e transcorreu o prazo para prestar contas (itens  16 a 22) .
A responsabilização  do ex-prefeito  deve ser pelo valor integral repassado, já que não houve a comprovação da regular utilização  da integralidade  dos recursos repassados, sejam os utilizados  para o pagamento da empresa que subcontratou o show - que se propõe seja responsabilizada  solidariame nte
-, seja os pagos à empresa que teria fornecido a infraestrutura do evento, posto que nenhum dos serviços teve a realização  atestada.
PROPOSTA DE ENCAMINHAMENTO
Diante do exposto, submetem-se os autos à consideração superior, para apreciação e envio ao Ministério Público junto ao TCU, para a audiência obrigatória de que trata o art. 81, inciso III, da Lei 8.443/1992, e posterior remessa ao Gabinete do Ministro-Relator, José Múcio Monteiro, com o seguinte  encaminhamento:
c) considerar revel o Sr. Marcos Antônio dos Santos (CPF XXX.532.524-XX) e a empresa Daiane Rodrigues  Suares ME (CNPJ: 11.752.105/0001-13) ;
d) com fundamento nos arts. 1º, inciso I, 16, inciso III, alíneas ‘b’ e ‘c’, e 19, da Lei 8.443/1992, julgar irregulares as contas do sr. Marcos Antônio dos Santos (CPF XXX.532.524-XX) e da empresa Daiane Rodrigues Suares ME (CNPJ: 11.752.105/0001-13) ;
e) condenar o Sr. Marcos Antônio dos Santos (CPF XXX.532.524-XX) e a empresa Daiane Rodrigues Suares ME (CNPJ: 11.752.105/0001-13) , solidariamente, ao pagamento da importânc ia abaixo indicada, atualizada monetariamente e acrescida dos juros de mora, calculados a partir da respectiva data, até a data da efetiva quitação, fixando-lhes o prazo de quinze dias, a contar das notificações, para que comprovem, perante o Tribunal, o recolhimento da referida quantia aos cofres do Tesouro Nacional, nos termos do art. 23, inciso III, alínea “a”, da Lei 8.443/1992, c/c o art. 214, inciso III, alínea “a”, do Regimento  Interno/TCU:
	VALOR
ORIGINAL (R$) 
	DATA DA
OCORRÊNCIA
	Débito/
Crédito

	127.000,00
	16/12/2010
	D

	250,00
	25/2/2011
	C

                                        Valor  atualizado até 01/01/2017:   R$ 190.635,97
f) condenar o Sr. Marcos Antônio dos Santos (CPF XXX.532.524-XX) ao pagamento da importância abaixo indicada, atualizada monetariamente e acrescida dos juros de mora, calculados a partir da respectiva data, até a data da efetiva quitação, fixando- lhe o prazo de quinze dias, a contar da notificação, para que comprove, perante o Tribunal, o recolhimento da referida quantia aos cofres do Tesouro Nacional, nos termos do art. 23, inciso III, alínea “a”, da Lei 8.443/1992, c/c o art. 214, inciso III, alínea “a”, do Regimento  Interno/TCU:
	VALOR ORIGINAL
 (R$) 
	DATA DA
OCORRÊNCIA

	7.500,00
	16/12/2010

        Valor  atualizado até 01/01/2017:   R$ 11.280,00
g) aplicar ao Sr. Marcos Antônio dos Santos (CPF XXX.532.524-XX) e à empresa Daiane Rodrigues Suares ME (CNPJ: 11.752.105/0001-13) , individualmente, a multa do art. 57 da Lei 8.443/1992, atualizada monetariamente desde a data do acórdão até a do efetivo recolhimento, se for paga após o vencimento, na forma da legislação  vigente,  fixando  o prazo de 15 (quinze)  dias, a contar do recebimento da notificação, para que seja comprovado, perante este Tribunal, o recolhimento da quantia ao Tesouro Nacional, nos termos do art. 23, inciso III, alínea “a”, da referida Lei, c/c o art. 214, inciso III, alínea “a”, do Regimento  Interno do TCU;
h) autorizar, desde logo, nos termos do art. 28, inciso II, da Lei 8.443/1992, a cobrança judicial das dívidas,  caso não atendidas as notificações;
enviar cópia do acórdão ao Procurador-Chefe da Procuradoria da República no Estado de Alagoas, nos termos do § 3º do art. 16 da Lei 8.443/1992, para as providências que entender cabíveis,  e ao Ministério do Turismo, destacando que o relatório e o voto que fundamentam a deliberação encaminhada podem ser acessados por meio do endereço eletrônico www.tcu.gov.br/acordaos e que, caso tenham interesse, o Tribunal pode encaminhar- lhes cópia desses documentos sem quaisquer custos”.”
PARECER DO MINISTÉRIO PÚBLICO QUE ATUA JUNTO A ESTE TRIBUNAL DE CONTAS DA UNIÃO
8.	O ilustre representante do Ministério Público, Procurador Sergio Ricardo Costa Caribé, manifestou-se de acordo com a proposta final encaminhada pela Unidade Técnica, manifestando-se nos seguintes termos (peça 39) :
	“Trata-se de tomada de contas especial (TCE) instaurada pelo Ministério do Turismo (MTur) em razão da não comprovação da boa e regular aplicação dos recursos transferidos por intermédio do Convênio 734021/2010, o qual possuiu como objeto o apoio à realização do projeto intitulado “Festival da Juventude de 2010” no Município de Traipu – AL (peça 1, p. 37) .
2.	Por meio da Ordem Bancária 2010OB801622, de 22/11/2010, o MTur liberou, em parcela única, o montante de R$ 134.750,00 (peças 1, p. 49-51, e 8, p. 73) .
3.	O relatório do tomador de contas elaborado pelo MTur concluiu que o dano ao erário equivale ao valor total original dos recursos federais descentralizados e atribuiu responsabilidade ao Sr. Marcos Antônio dos Santos, prefeito municipal à época da execução do convênio. A conclusão do MTur contou com a aquiescência da Controladoria-Geral da União – CGU (peça 1, p. 245-249 e 275-280) .
4.	No âmbito deste Tribunal, além do Sr. Marcos Antônio dos Santos, foi chamada aos autos a empresa Daiane Rodrigues Suares para que se manifestasse acerca de ter recebido pela intermediação da contratação dos shows musicais para o evento sem a comprovação de que as respectivas bandas tenham efetivamente se apresentado, assim como por não ter comprovado que os valores recebidos tenham sido efetivamente utilizados para o pagamento dos respectivos cachês. Transcorrido o prazo regimental, os responsáveis permaneceram silentes. Assim, a Secretaria de Controle Externo no Estado de Alagoas (Secex-AL) propôs, em pronunciamentos convergentes, o julgamento pela irregularidade das contas e a imputação de débito, além da aplicação da multa prevista no art. 57 da Lei 8.443/1992.
5.	Com efeito, os elementos apresentados pelo Sr. Marcos Antônio dos Santos a título de prestação de contas não foram capazes de comprovar a regular execução física e financeira do Convênio 734021/2010. Consoante a Nota Técnica 420/2012, diversas irregularidades impediram a aprovação da execução física do objeto conveniado, tais como não comprovação da efetiva realização do evento, da apresentação das atrações musicais previstas, da execução dos itens de infraestrutura, etc. (peças 1, p. 97-105, e 8, p. 82-153) .
6.	A despeito de ter sido notificado, pelo MTur, por duas vezes, acerca das pendências apontadas, o Sr. Marcos Antônio dos Santos não se manifestou. O órgão concedente também notificou o Município de Traipu – AL, ocasião em que a prefeita sucessora informou que os documentos relativos ao ajuste não foram deixados, pelo seu antecessor, nos arquivos da prefeitura, tendo, ainda, remetido cópia da Ação de Improbidade Administrativa movida pelo município em desfavor do ex-prefeito.
7.	Esgotadas as tentativas de sanear as irregularidades concernentes à execução física do Convênio 734021/2010, o MTur procedeu à análise de sua execução financeira, a qual também restou reprovada em razão de irregularidades constatadas na contratação das empresas responsáveis pela realização do evento, tanto no que diz respeito à instalação dos itens de infraestrutura quanto à apresentação das atrações artísticas, de acordo com a análise registrada na Nota Técnica 10/2014 (peça 1, p. 159-169) .
8.	Entre os problemas constatados, pelo órgão concedente, na análise da regularidade na execução financeira da avença, enfatizo a ausência de documentos capazes de comprovar a exclusividade entre a empresa contratada e as bandas que se apresentariam no evento. O município convenente contratou, por inexigibilidade de licitação, a empresa Daiane Rodrigues Suares para a realização dos shows previstos no Festival da Juventude de 2010. No entanto, para intermediar a contratação dos artistas, a empresa apresentou somente autorizações que conferem exclusividade para os locais e datas específicas do evento.
9.	A jurisprudência majoritária desta Corte de Contas preceitua que, na contratação de empresa para a realização de apresentações artísticas por inexigibilidade de licitação, é necessária a apresentação do contrato de exclusividade entre o artista e a empresa contratada, na medida em que a mera autorização ou carta de exclusividade não são suficientes para caracterizar a inviabilidade de competição (Acórdão 96/2008-TCU-Plenário, 6.076/2016-1ª Câmara, 3.430/2015-2ª Câmara e 1.590/2015-2ª Câmara) .
10.	Por intermédio do Acórdão 1435/2017-TCU-Plenário, ao apreciar consulta formulada pelo Ministro de Estado do Turismo acerca dessa matéria, o TCU assim deliberou:
9.2.1. a apresentação apenas de autorização/atesto/carta de exclusividade que confere exclusividade ao empresário do artista somente para o (s) dia (s) correspondente (s) à apresentação deste, sendo ainda restrita à localidade do evento, não atende aos pressupostos do art. 25, inciso III, da Lei 8.666/1993, representando impropriedade na execução do convênio; (...) 
9.2.3. tais situações, no entanto, podem não ensejar, por si sós, o julgamento pela irregularidade das contas tampouco a condenação em débito do (s) responsável (is) , a partir das circunstâncias inerentes a cada caso concreto, uma vez que a existência de dano aos cofres públicos, a ser comprovada mediante instauração da devida tomada de contas especial, tende a se evidenciar em cada caso, entre outras questões, quando:
9.2.3.1. houver indícios de inexecução do evento objeto do convênio; (grifamos) 
11.	Nota-se que o referido julgado deixou assente que a ausência dos contratos de exclusividade entre empresários e artistas pode não ensejar, por si só, a irregularidade das contas. É certo que essa avaliação se afigura viável somente em um contexto de regularidade na execução física do convênio, em que o cumprimento de seu objeto tenha restado devidamente atestada. Todavia, no caso em análise, conforme visto, o responsável não logrou demonstrar que o objeto do convênio tenha sido efetivamente realizado, na medida em que não comprovou a instalação do palco, dos banheiros químicos, do telão e do gerador, tampouco a realização dos shows artísticos. Sobre o aspecto financeiro, além da falha relacionada à ausência dos contratos de exclusividade, ocorreram irregularidades na contratação da empresa responsável pela implementação da infraestrutura do evento.
12.	Portanto, em face da constatação de inexecução do objeto conveniado e do consequente prejuízo ao erário, tratando-se de processo em que não houve manifestação das partes acerca das irregularidades, não há elementos para que se possa aferir e reconhecer a ocorrência de boa-fé na conduta dos responsáveis, podendo este Tribunal, desde logo, proferir o julgamento de mérito pela irregularidade das contas, nos termos do art. 202, §§ 2º e 6º, do Regimento Interno do TCU.
13.	Tendo em vista os argumentos anteriormente expostos, este membro do Ministério Público de Contas manifesta-se de acordo com a proposta de encaminhamento uniforme alvitrada pela Secex-AL.”
	É o Relatório.

não há

Procurador Sergio Ricardo Costa Caribé.

TOMADA DE CONTAS ESPECIAL. NÃO COMPROVAÇÃO DA BOA E REGULAR APLICAÇÃO DE RECURSOS PÚBLICOS FEDERAIS REPASSADOS POR MEIO DE CONTRATO DE REPASSE. REVELIA. CONTAS IRREGULARES, DÉBITO E MULTA. 1. A não comprovação da boa e regular aplicação da integralidade dos recursos recebidos enseja o julgamento pela irregularidade das contas e pela condenação em débito e multa dos responsáveis. 2. Nos termos do art. 12, §3º da Lei nº 8.443/1992, aplicam-se os efeitos da revelia àqueles que, mesmo regularmente citados, se mantêm silentes, não apresentando razões de defesa, nem recolhendo o débito a eles imputado aos cofres públicos.

TOMADA DE CONTAS ESPECIAL (TCE)

Secretaria do TCU no Estado de Alagoas (Sec-AL).

Inicialmente, registro que atuo nos presentes autos por força do art. 152 do Regimento Interno do TCU (RI/TCU) .	
2.	Conforme já delineado no relatório precedente, a presente Tomada de Contas Especial foi instaurada pelo Ministério do Turismo, em face do Sr. Marcos Antônio dos Santos, ex-Prefeito do Município de Traipu/AL, e da microempresa Daiane Rodrigues Suares ME, em razão da não comprovação da boa e regular aplicação dos recursos repassados ao aludido Município por força do Convênio nº 734021, que tinha por objeto incentivar o turismo por meio do apoio à realização do Projeto denominado “Festival da Juventude 2010”.
3.	Promoveu-se, ainda na fase interna, a notificação do ex-Prefeito Marcos Antônio dos Santos acerca das irregularidades apontadas no feito, mas ele não se manifestou. (Peça 1, págs. 153/157 e 171/173) 
4.	Já no âmbito desta Corte de Contas, promoveu-se então a citação solidária tanto do ex-Prefeito quanto da microempresa que recebeu os recursos em análise.
5.	As irregularidades apontadas a cada um dos responsáveis foram as seguintes:
a) do Sr. Marcos Antônio dos Santos:
 (i) pagamento efetuado à firma Daiane Rodrigues Suares, para intermediar a contratação das bandas Collo de Menina, Eliane, Alcimar Monteiro e Forró dos Plays, sem haver a comprovação da efetiva apresentação das referidas bandas, pois a documentação enviada anexa à prestação de contas foi insuficiente para atestar a realização desse serviço;
 (ii) ausência da apresentação de documentos que comprovem que os recursos utilizados para pagamento à empresa dita como intermediária foram destinados ao pagamento de cachê das bandas que deveriam ter se apresentado, o que impede que se comprove o nexo causal entre os recursos federais do convênio e o objeto do ajuste; e
 (iii) não foram apresentados documentos que comprovassem a exclusividade na contratação de artistas por inexigibilidade, porquanto, contratou a firma Daiane Rodrigues Suares como intermediária das atrações artísticas Collo de Menina, Eliane, Alcimar Monteiro e Forró dos Plays, sem que aquela tenha apresentado legitima documentação para provar que tinha exclusividade na contratação dessas, pois a intermediária demonstrou possuir apenas “autorizações” que conferem exclusividade somente para os dias correspondentes à apresentação dos artistas e que são restritas à localidade do evento, documento esse que, conforme dispõe o Acórdão 96/2008-TCU-Plenário do TCU, não se assemelha a “carta de exclusividade”, a qual não restringe a exclusividade a localidade específica, nem a dia de evento específico; houve assim, contratação por indevida inexigibilidade de licitação;
 (iv) pagamento efetuado à firma J C da Silva Tenda Mágica –ME, para a prestação do serviço de locação de equipamentos de infraestrutura (telão, palco, banheiros químicos e gerador) , que seriam destinados à realização do Projeto denominado “Festival da Juventude 2010", sem haver a comprovação da efetiva prestação do serviço, pois a documentação enviada anexa à prestação de contas foi insuficiente para atestar a sua realização; e
 (v) pela contratação da referida firma mediante injustificada licitação na modalidade Convite, quando deveria ter sido utilizada a modalidade Pregão, preferencialmente na forma eletrônica.
b) da microempresa Daiane Rodrigues Suares:
 (i) recebimento de pagamento do Município de Traipu/AL para intermediar a contratação das bandas Collo de Menina, Eliane, Alcimar Monteiroe Forró dos Plays, sem haver a comprovação da efetiva apresentação das referidas bandas, pois a documentação enviada anexa à prestação de contas foi insuficiente para atestar a realização desse serviço, o que leva à presunção do enriquecimento sem causa;
 (ii) não comprovação de que os recursos recebidos foram destinados ao pagamento de cachê das bandas que deveriam ter se apresentado.
6.	Devidamente citados (peças 20/21 e 35) , nenhum deles, contudo, respondeu ao chamado, razão pela qual impõe-se aplicar a ambos os efeitos da revelia, nos termos do §3º do art. 12 da Lei nº 8.443/1992, e condená-los à reparação do dano causado ao patrimônio público.
7.	Com efeito, a despeito da revelia e de seus efeitos, há nos autos elementos de prova materiais que igualmente justificam a responsabilização em comento.
8.	Isso porque, da análise da documentação/prestação de contas inclusa, não foi possível aferir a boa e regular aplicação da totalidade dos recursos repassados.
9.	A respeito, a Unidade Técnica, em seu parecer contido à peça 37, destacou que:
“ (...) 
16. Conforme registrado na Nota Técnica de Análise 420/2012, que examinou a execução física do objeto, não houve a devida comprovação da regular utilização dos recursos repassados, pois a documentação apresentada na prestação de contas não foi suficiente para atestar a realização do objeto, que tenha ocorrido as apresentações artísticas e executados os serviços de infraestrutura (item 6 acima) . O Ministério notificou o responsável para apresentar documentação complementar, mas este não compareceu ao processo.”
17. Posteriormente, em 2014, o Mtur, na Nota Técnica 10/2014, analisou a execução financeira do repasse. Verificou que a inexigibilidade de licitação adotada na contratação da firma individual Daiane Rodrigues Suares (CNPJ: 11.752.105/0001-31 e CPF: 101.632.377-86) foi irregular, por não atender aos requisitos legais. De fato, verifica-se que o ex-prefeito tomou a decisão com base na apresentação apenas de autorização/atesto/carta de exclusividade que confere exclusividade ao empresário do artista somente para o dia correspondente à apresentação deste e restrita à localidade do evento, o que evidentemente infringe ao disposto no art. 25, inciso III, da Lei 8.666/1993.
 (...) 
21. Ademais, há na situação enfrentada, indícios da inexecução do evento objeto do convênio, além de que não foi possível comprovar que os pagamentos efetuados tenham sido recebidos pelos artistas “ou por seu representante devidamente habilitado, seja detentor de contrato de exclusividade, portador de instrumento de procuração ou carta de exclusividade, devidamente registrados em cartório”, o que impede o estabelecimento do nexo de causalidade entre as despesas apresentadas na prestação de contas e os recursos repassados. (...) ”
10.	Desta forma, considerando que nem a execução financeira do objeto contratual, nem a física, foi comprovada – muito pelo contrário, e considerando ainda, na forma explicitada pela Unidade Técnica, que restaram evidenciadas irregularidades na prestação de contas do Contrato de Repasse 734021, que acabaram por revelar outras ilicitudes na gestão dos recursos (item 23) , impõe-se a rejeição das presentes contas, assim como a condenação dos responsáveis ao ressarcimento ao Erário e pagamento de multa. (peça 37) 
11.	Esclareça-se, por fim, que as irregularidades apontas nos subitens (i) a (iii) da alínea “a” do item 4 supra, e as irregularidades apontadas nos subitens (i) e (ii) da alínea “b” do mesmo referido item 4 da presente proposta de deliberação ensejaram a condenação solidária dos responsáveis, ao passo que que as irregularidades apontadas nos subitens (iv) e (v) da referida alínea a” ensejaram a condenação apenas do ex-gestor Marcos Antônio dos Santos.
	Em face do exposto, acolho a proposta da Unidade Técnica, aderira pelo MP/TCU, e Voto no sentido de que seja adotado o Acórdão que ora submeto à consideração deste Colegiado.
TCU, Sala das Sessões Ministro Luciano Brandão Alves de Souza, em 12 de fevereiro de 2019.
RAIMUNDO CARREIRO 
Relator